臺灣屏東地方法院民事判決
111年度潮簡字第175號
原      告  台新資產管理股份有限公司

法定代理人  吳統雄  


訴訟代理人  方子芸  
被      告  莊國良  
            劉國賢  
            莊月琴  


            莊月梅  

上列當事人間代位請求分割遺產等事件，本院於民國111年4月12
日言詞辯論終結，判決如下：
　　主  文
被告及被代位人莊詠旂應就被繼承人莊榮天所遺如附表一所示遺
產辦理繼承登記。
被告及被代位人莊詠旂公同共有如附表一所示遺產准予依附表二
所示應繼分比例分割為分別共有。
訴訟費用新臺幣（下同）1,000元由兩造依附表二所示比例負擔
。 
    事實及理由
一、被告莊國良、莊月琴未於言詞辯論期日到場，核無民事訴訟
    法第386條所列各款情事，爰依原告之聲請，由其一造辯論
    而為判決，合先敘明。
二、原告主張：被代位人莊詠旂積欠原告516,869元及利息未清
    償，經原告取得本院核發109年度司促字第10433號支付命令
    及其確定證明書。被代位人之被繼承人莊榮天於107年10月2
    2日死亡，所遺如附表一所示遺產（下稱系爭遺產）遂由莊
    榮天之繼承人即被告、被代位人及渠等之母即訴外人劉英菊
    所繼承，惟訴外人劉英菊已於109年6月19日死亡，其繼承之
    應有部分亦由被告與被代位人繼承，渠等所為遺產分割協議
    ，業已經本院以109年度訴字第728號判決（下稱前案判決）
    予以撤銷確定，是系爭遺產現由被告及被代位人公同共有，
    且被告及被代位人對於系爭遺產之應繼分比例即如附表二所
    示。又系爭遺產於莊榮天死亡後迄今，尚未辦理繼承登記，
    被代位人怠於行使其得請求分割遺產之權利，以清償債務。
    原告為保全債權之必要，爰依民法第242 條及第1164條規定
    ，以自己之名義代位被代位人莊詠旂請求辦理繼承登記並分
    割遺產等語。並聲明：㈠被代位人及被告應就被繼承人莊榮
    天所遺如附表一所示之遺產辦理繼承登記。㈡被代位人及被
    告於繼承被繼承人莊榮天所遺如附表一之遺產准予變價分割
    ，所得價金按附表二之應繼承比例分配（嗣於本件言詞辯論
    終結後改為聲明：如主文第一項、第二項所示）。
三、被告抗辯
㈠、被告劉國賢、莊月梅則以：不同意變價分割，應分割為分別
    共有，因我們不想出售自己的應有部分，如果被代位人莊詠
    旂的應有部分遭拍賣，我們願意承買，但是沒有能力購買整
    棟房屋等語置辯，並聲明：原告之訴駁回。
㈡、被告莊國良、莊月琴未於言詞辯論期日到場，亦未提出書狀
    作何聲明或陳述供本院審酌。
四、法院之判斷
㈠、查被繼承人莊榮天於107 年10月22日死亡，繼承開始時遺有
    如附表一所示建物，繼承人為訴外人劉英菊、被代位人莊詠
    旂與被告等人，嗣訴外人劉英菊於109年6月19日死亡，被代
    位人莊詠旂、被告莊月梅拋棄繼承，被代位人與被告間就系
    爭遺產所為遺產分割協議，業經本院以前案判決撤銷確定，
    現如附表一所示系爭建物由被代位人與被告公同共有等情，
    有卷附建物登記謄本、戶籍暨除戶謄本及前案判決暨確定證
    明書、被繼承人莊榮天遺產稅免稅證明書、繼承系統表等可
    稽，均堪認定。
㈡、按債務人怠於行使其權利時，債權人因保全債權，得以自己
    之名義，行使其權利，民法第242 條前段定有明文。又繼承
    人有數人時，在分割遺產前，各繼承人對於遺產全部為公同
    共有。繼承人得隨時請求分割遺產。但法律另有規定或契約
    另有訂定者，不在此限。民法第1151條、第1164條亦分別明
    定。繼承人得請求分割遺產之權利，性質上已屬財產權，非
    專屬於被代位人本身之權利，自可由債權人代位行使之。經
    查，被代位人莊詠旂積欠原告債務迄未清償，有原告提出本
    院109 年度司促字第10433號支付命令及其確定證明書在卷
    可佐。又被代位人莊詠旂與被告因繼承而公同共有系爭不動
    產，已如前述，本院審酌系爭不動產並無法律規定或契約訂
    定不得分割之情，則原告主張被代位人莊詠旂怠於行使其請
    求分割遺產之權利，致原告未能執行求償，為保全債權，有
    代位被代位人莊詠旂請求被告就系爭不動產為遺產分割之必
    要等節，即屬有據，應予准許。
㈢、次按遺產繼承人，除配偶外，以直系血親卑親屬為第一順序
    。民法第1138條定有明文。同一順序之繼承人有數人時，按
    人數平均繼承。但法律另有規定者，不在此限；配偶有相互
    繼承遺產之權，其應繼分，依左列各款定之：一、與第1138
    條所定第一順序之繼承人同為繼承時，其應繼分與他繼承人
    平均。第1138條所定第一順序之繼承人中有拋棄繼承權者，
    其應繼分歸屬於其他同為繼承之人。民法第1141條、第1144
    條第1 款、第1176條第1項亦分別規定甚明，依前揭規定，
    被代位人莊詠旂與被告等人之應繼分如附表二所示。
㈣、再按共有物分割之方法不能協議決定者，法院得因各共有人
    之聲請命為以原物分配於各共有人，或原物分配顯有困難時
    ，得變賣共有物，以價金分配於各共有人，民法第824條第2
    項定有明文。公同共有物分割之方法，除法律另有規定外，
    準用關於共有物分割之規定，亦為同法第830條第2項所明定
    。又裁判分割共有物訴訟，為形式之形成訴訟，其事件本質
    為非訟事件，究依何種方式為適當，法院有自由裁量之權，
    並應斟酌當事人之聲明、共有物之性質、經濟效用及全體共
    有人之利益等情事公平決之，不受當事人聲明之拘束，惟應
    斟酌共有人之利害關係、共有物之性質、價格及利用效益等
    情事，以謀分割方法之公平適當。又法院選擇遺產分割之方
    法，應具體斟酌公平原則、各繼承人之利害關係、遺產之性
    質及價格、利用價值、經濟效用、經濟原則及使用現狀、各
    繼承人之意願等相關因素，以為妥適之判決。查原告主張就
    系爭遺產之分割方法以分別共有方式分割，參以原告代位其
    債務人莊詠旂提起本件訴訟之目的，應僅為求得就莊詠旂分
    得之遺產聲請強制執行，苟採變價分割方式，將致全體被告
    有喪失共有權之虞，顯有未洽，進認如採分別共有之分割方
    案除與法無違外，且僅係將公同共有改為分別共有，並不損
    及各共有人之利益，況各共有人若取得分別共有，對於所分
    得之應有部分均得自由單獨處分、設定負擔，可避免公同共
    有關係久延致影響彼此權益，反而對於各共有人較為有利，
    倘被告希望保留系爭遺產，於莊詠旂出售其分得系爭遺產之
    應有部分時，依土地法第34條之1第4項之規定有以同一價格
    優先承購之權利存在，被告如行使優先承購權，仍可保留該
    不動產之完整性。是將系爭遺產由公同共有分割為分別共有
    ，應屬合理而可採。
㈤、再按因繼承、強制執行、徵收、法院之判決或其他非因法律
    行為，於登記前已取得不動產物權者，應經登記，始得處分
    其物權，民法第759 條定有明文。復查，被代位人莊詠旂與
    被告因繼承而公同共有系爭建物，渠等所為分割繼承登記既
    經法院判決應予塗銷，現仍登記於被繼承人莊榮天名下，而
    分割遺產性質上為處分行為，非經辦理繼承登記，不得為之
    。則原告於本件訴訟中，一併請求被告及被代位人莊詠旂應
    就被繼承人莊榮天之系爭建物辦理繼承登記，符合訴訟經濟
    原則，亦合於前揭法條規定，是原告此部分請求，亦應准許
    。
五、綜上所述，原告依民法第242條、第1164條規定，代位請求
    被代位人就莊榮天所遺系爭遺產，辦理繼承登記，為有理由
    ，應予准許，爰判決如主文第1項所示；而另請求系爭遺產
    依如附表一所示之分割方法予以分割，亦屬有據，爰判決如
    主文第2項所示。　　
六、末按因共有物分割、經界或其他性質上類似之事件涉訟，由
    敗訴當事人負擔訴訟費用顯失公平者，法院得酌量情形，命
    勝訴之當事人負擔其一部，民事訴訟法第80條之1 定有明文
    。又分割遺產本質上並無訟爭性，兩造間本可互換地位，原
    告請求分割共有物，雖於法有據，然兩造均因分割而蒙其利
    ，倘僅由被告負擔訴訟費用顯失公平，本院認為本件分割共
    有物部分之訴訟費用應按應有部分比例，始為公平，爰諭知
    如主文第3 項所示。
七、據上論結，原告之訴為有理由，爰判決如主文。 　　　　
中　　華　　民　　國　　111 　年　　4　　月　　21  　日
                  潮州簡易庭     法　官   麥元馨
正本係照原本作成。
如對判決上訴，須於判決送達後20日內向本院提出上訴狀，其未
表明上訴理由者，應於提出上訴後20日內向本院補提理由書狀（
均須按他造當事人之人數附繕本）。如委任律師提起上訴者，應
一併繳納上訴審裁判費。
中　　華　　民　　國　　111 　年　　4 　　月　　21　　日
                                  書記官　 洪雅玲 
附表一：
編號 遺產標的 權利範圍 分割方法  01 屏東縣○○鎮○○段00○號建物（門牌號碼：屏東縣○○鎮○○路0000號） 1分之1 按附表二所示應繼分比例分割為分別共有 
附表二：
編號  繼承人 應繼分比例    備註  01  莊詠旂   6分之1 此部分訴訟費用由原告負擔  02  莊國良   18分之4 （含莊榮天1/6、劉英菊1/18）  03  劉國賢   18分之4 （含莊榮天1/6、劉英菊1/18）  04  莊月琴   18分之4 （含莊榮天1/6、劉英菊1/18）  05  莊月梅   6分之1